臺灣高等法院刑事判決
109年度上易字第2256號
上  訴  人  臺灣士林地方檢察署檢察官
被      告  洪釧夫


上列上訴人因毒品危害防制條例案件，不服臺灣士林地方法院10
9年度審易字第1520號，中華民國109年9月30日第一審判決（起
訴案號：臺灣士林地方檢察署109年度毒偵字第1331號），提起
上訴，本院判決如下：
    主  文
上訴駁回。
    理  由
一、本案經本院審理結果，認第一審為公訴不受理之判決，核無
    不當，應予維持，並引用如附件一第一審判決書之記載。
二、上訴人意旨略如附件二。 
三、本院駁回上訴之理由
　㈠按依109 年1 月15日修正公布、同年7 月15日施行之毒品危
    害防制條例第20條第3 項規定，犯第10條之罪於觀察、勒戒
    或強制戒治執行完畢釋放後，3 年後始再犯者，不論其行為
    係在新法施行生效前或施行生效後所為（同條例第35條之1
    第1、2 款參照），均應適用同條第1、2 項（即應先觀察、
    勒戒或強制戒治）之規定，其修法理由謂：施用毒品者具「
    病患性犯人」之特質，並參諸世界各國之醫療經驗及醫學界
    之共識，咸認施用毒品成癮者，其心癮甚難戒除，如觀察、
    勒戒或強制戒治執行完畢釋放後，3 年後始再有施用第
    一、二級毒品之行為者，足見其有戒除毒癮之可能，宜再採
    以觀察、勒戒方式戒除其身癮及以強制戒治方式戒除其心癮
    之措施，為能放寬觀察、勒戒或強制戒治制度之適用時機，
    以協助施用者戒除毒癮，爰修正第3 項。同條例第23條第2
    項亦配合修正為「觀察、勒戒或強制戒治執行完畢釋放後，
    3 年內再犯第10條之罪者，檢察官或少年法院（地方法院少
    年法庭）應依法追訴或裁定交付審理」。由此可知，本次修
    法對於施用毒品者應「施以觀察、勒戒或強制戒治」，抑或
    應「依法追訴（或裁定交付審理）」之適用範圍，係確立初
    犯為具「病患性犯人」之特質應先經一完整之醫療處置，3
    年內再犯者應依法追訴（或裁定交付審理），3 年後再犯則
    裁定觀察、勒戒，殆無疑義。但對於3 犯以上距最近1 次觀
    察、勒戒或強制戒治執行完畢釋放後，逾3 年者，究應適用
    同條例第20條第3 項（施以觀察、勒戒或強制戒治）或第23
    條第2 項（依法追訴或裁定交付審理）處理，本次修法未明
    確規定，惟基於罪刑法定之明確性原則、法文之文義解釋，
    參諸觀察、勒戒等治療處置，乃結合醫師、觀護人、社工心
    理諮商等不同領域之專業人員參與之保安處分措施，目的除
    在戒除施用毒品者身癮、心癮之措施外，並企圖重新塑造生
    活紀律，改變其病態行為，與刑罰之執行並不相同，無法以
    刑罰補充或替代上開醫療處置之特性。從而，3 犯以上如距
    最近1 次觀察、勒戒或強制戒治執行完畢釋放後，已逾3 年
    者，其間縱經判刑、執行，究與觀察、勒戒或強制戒治已經
    完整之治療療程不同，無法補充或替代上開之醫療處置，均
    應再予觀察、勒戒之機會，方為適法。又依修正後毒品危害
    防制條例第35條之1 第1 款之規定，於此次毒品危害防制條
    例修正施行前犯第10條之罪之案件，於修正施行後，偵查中
    之案件，由檢察官依修正後規定處理，亦即：倘係3 犯以上
    ，其施用第一、二級毒品犯行，如距其最近1 次觀察、勒戒
    或強制戒治執行完畢釋放後，已逾3 年，檢察官應「為觀察
    、勒戒之聲請」；如尚在3 年以內，始應「依法追訴」。
  ㈡109年7月15日生效施行之毒品危害防制條例第35條之1第1款
    明白規定「偵查中之案件，由檢察官依修正後規定處理。」
    ，依該條增訂之立法理由說明，亦可知：①若係偵查中之案
    件，由檢察官依修正施行後規定處理之。②若該等案件於修
    正施行前已繫屬於法院或少年法院（地方法院少年法庭）者
    ，為求程序之經濟，法院或少年法院（地方法院少年法庭）
    應依修正施行後之規定處理，即應依職權為觀察、勒戒或強
    制戒治之裁定。亦即，倘依109年7月15日生效施行之毒品危
    害防制條例規定應行觀察、勒戒之施用毒品者，其施用毒品
    之行為時間是在109年7月15日以前，而於109年7月15日前已
    經檢察官起訴或聲請簡易判決處刑繫屬於法院，受理之法院
    應依職權裁定行觀察、勒戒，以求程序之經濟，但若該案件
    於109年7月15日仍尚未經起訴或聲請簡易判決處刑而繫屬於
    法院，即應由尚在偵查中之承辦檢察官依修正後之規定處理
    ，並非可由檢察官仍逕予起訴或聲請簡易判決處刑，而由法
    院改以裁定將此類行為人進行觀察、勒戒，否則不啻違背毒
    品危害防制條例第35條之1分別規定第1款、第2款處理方式
    之立法目的。
  ㈢依毒品危害防制條例第20條第1 項規定：犯第10條之罪（施
    用毒品）者，檢察官應聲請法院裁定，或少年法院（地方法
    院少年法庭）應先裁定，令被告或少年入勒戒處所觀察、勒
    戒，其期間不得逾2月。第2項前段規定：觀察、勒戒後，檢
    察官或少年法院（地方法院少年法庭）依據勒戒處所之陳報
    ，認受觀察、勒戒人無繼續施用毒品傾向者，應即釋放，並
    為不起訴之處分或不付審理之裁定。即知犯施用毒品之罪者
    ，檢察官或少年法庭應先將被告或少年送勒戒處所觀察、勒
    戒；經觀察、勒戒後，無繼續施用毒品傾向者，應由檢察官
    為不起訴之處分或由少年法庭為不付審理之裁定，檢察官不
    得逕向法院提起公訴。檢察官未將被告先送勒戒處所觀察、
    勒戒，而逕行起訴，其起訴之程序違背規定，自應諭知不受
    理之判決。
  ㈣本件臺灣士林地方檢察署檢察官於109年7月29日偵查終結並
    起訴，同年8 月11日書記官製作正本，於109年8月17日始繫
    屬臺灣士林地方法院，此有臺灣士林地方法院章戳日期可憑
    。而被告因施用毒品之前案，於89年間分別經臺灣士林地方
    法院89年度毒聲字第455號裁定、臺灣臺北地方法院89年度
    毒聲字第2370號裁定送法務部○○○○○○○○附設勒戒處所觀察、
    勒戒後，均認無繼續施用毒品之傾向，分別於89年5月2日、
    89年10月7日執行完畢釋放出所，由臺灣士林地方檢察署檢
    察官以89年度毒偵字第306號、臺灣臺北地方檢察署檢察官
    以89年度毒偵字第2970號為不起訴處分確定，再於90年間施
    用毒品，經臺灣士林地方法院90年度毒聲字第1502號裁定送
    法務部○○○○○○○○強制戒治，被告不服提起抗告，經本院91年
    度毒抗字第165號裁定駁回抗告確定，於92年1月2日停止強
    制戒治釋放出所，並經臺灣士林地方90年度簡字第1695號判
    決判處有期徒刑4月，被告不服提起上訴，經該院91年度簡
    上字第63號判決駁回上訴確定，此後就未再有經觀察、勒戒
    或強制戒治之情事，此亦有本院被告前案紀錄表在卷可參。
    本案被告施用第二級毒品行為時（即109 年3月8日），距其
    前案最近1 次觀察、勒戒或強制戒治執行完畢（即92年1月2
    日），已逾3 年，且被告本案犯罪時間係於109年7月15日毒
    品危害防制條例修正施行前，據前揭說明，檢察官應按修正
    後毒品危害防制條例第35條之1 第1 款規定，依修正後毒品
    危害防制條例第20條第3 項規定處理，亦即應為觀察、勒戒
    之聲請，而非逕予起訴。
　㈤綜上所述，本案檢察官起訴之程序違背規定，自應諭知公訴
    不受理之判決。原審因此依刑事訴訟法第303 條第1 款、第
    307 條規定，對被告本案被訴犯行判決公訴不受理，經核並
    無違誤，應予維持。檢察官猶以前詞提起上訴，指摘原判決
    不當，難認有理由，應予駁回，並不經言詞辯論為之。　
本案經臺灣士林地方檢察署檢察官楊舒婷提起上訴
據上論結，應依刑事訴訟法第372條、第373條、第368條，判決
如主文。
中　　華　　民　　國　　109 　年　　12　　月　　29 　日
                  刑事第十二庭  審判長法  官  陳如玲
　　　　　　　　　                    法  官  郭惠玲
　　　　　　　　　                    法  官  廖建瑜
以上正本證明與原本無異。
不得上訴。
                                      書記官  邵佩均
中　　華　　民　　國　　109 　年　　12　　月　　30　　日

附件
臺灣士林地方法院刑事判決　        109年度審易字第1520號
公　訴　人　臺灣士林地方檢察署檢察官
被　    告　乙○○
上列被告因違反毒品危害防制條例案件，經檢察官提起公訴（10
9 年度毒偵字第1331號），本院判決如下：
 主 文
本件公訴不受理。
 理 由
一、公訴意旨略以：被告乙○○基於施用第二級毒品甲基安非他命
    之犯意，於109 年3 月8 日，在其位於臺北市○○區○○街00巷
    00弄0 號5 樓住處內，以玻璃球燒烤吸取煙霧方式，施用第
    二級毒品甲基安非他命1 次。因認被告前開所為，係犯毒品
    危害防制條例第10條第2 項之施用第二級毒品罪嫌等語。
二、按起訴之程序違背規定者，應諭知不受理之判決，並得不經
    言詞辯論為之，刑事訴訟法第303 條第1 款、第307 條定有
    明文；而「起訴」者，係指案件繫屬於法院之日而言，此觀
    最高法院90年度台非字第368 號刑事判決意旨自明。次按，
    109 年1 月15日修正公布、同年7 月15日施行之毒品危害防
    制條例第20條第3 項規定，犯第10條之罪於觀察、勒戒或強
    制戒治執行完畢釋放後，3 年後始再犯者，不論其行為係在
    新法施行生效前或施行生效後所為（同條例第35條之1 第1
    、2 款參照），均應適用同條第1 、2 項（即應先觀察勒戒
    或強制戒治）之規定，其修法理由謂：施用毒品者具「病患
    性犯人」之特質，並參諸世界各國之醫療經驗及醫學界之共
    識，咸認施用毒品成癮者，其心癮甚難戒除，如觀察、勒戒
    或強制戒治執行完畢釋放後，3 年後始再有施用第一級、第
    二級毒品之行為者，足見其有戒除毒癮之可能，宜再採以觀
    察、勒戒方式戒除其身癮及以強制戒治方式戒除其心癮之措
    施，為能放寬觀察、勒戒或強制戒治制度之適用時機，以協
    助施用者戒除毒癮，爰修正第3 項；同條例第23條第2 項亦
    配合修正為「觀察、勒戒或強制戒治執行完畢釋放後，3 年
    內再犯第10條之罪者，檢察官或少年法院（地方法院少年法
    庭）應依法追訴或裁定交付審理。」可知本次修法對於施用
    毒品者施以觀察勒戒、強制戒治，或依法追訴（或裁定交付
    審理）之適用範圍，係確立初犯為具「病患性犯人」之特質
    應先經一完整之醫療處置，3 年內再犯者應依法追訴（或裁
    定交付審理），3 年後再犯則裁定觀察勒戒，殆無疑義。但
    對於3 犯以上距最近1 次觀察勒戒或強制戒治執行完畢釋放
    後，逾3 年者，究應適用同條例第20條第3 項或第23條第2
    項處理，本次修法未明確規定，惟基於罪刑法定之明確性原
    則、法文之文義解釋，參諸觀察勒戒等治療處置，乃結合醫
    師、觀護人、社工心理諮商等不同領域之專業人員參與之保
    安處分措施，目的除在戒除施用毒品者身癮、心癮之措施外
    ，並企圖重新塑造生活紀律，改變其病態行為，與刑罰之執
    行並不相同，無法以刑罰補充或替代上開醫療處置之特性。
    從而，3 犯以上如距最近1 次觀察、勒戒或強制戒治執行完
    畢釋放後，已逾3 年者，其間縱經判刑、執行，究與觀察勒
    戒或強制戒治已經完整之治療療程不同，無法補充或替代上
    開之醫療處置，均應再予觀察勒戒之機會，方為適法（最高
    法院109 年度台上字第3240、3131號判決要旨參照）。是依
    新法之規定，於109 年7 月15日後始繫屬於法院，且被告該
    次施用毒品犯行係於最近一次觀察、勒戒或強制戒治執行完
    畢後3 年後再犯者，應先經觀察、勒戒，則檢察官若未將被
    告先送勒戒處所觀察、勒戒，而逕行起訴或聲請簡易判決處
    刑，其起訴程序顯係違背規定，法院自應諭知不受理之判決
    （最高法院88年度台非字第146 號判決意旨可資參照）。
三、經查：本件被告前因施用毒品案件，經法院裁定令入戒治處
    所施以強制戒治，於92年1 月2 日停止強制戒治釋放出所，
    該次施用毒品經本院以90年度簡字第1695號判決判處有期徒
    刑4 月，上訴後，經本院以91年簡上字第63號判決駁回上訴
    確定，其後被告雖屢犯施用毒品罪，然均未曾接受觀察、勒
    戒或強制戒治之執行等情，有臺灣高等法院被告前案紀錄表
    在卷可佐。公訴意旨認被告施用第二級毒品之時間為「109
    年3 月8 日」，是被告本次施用第二級毒品犯行之犯罪時間
    ，距離其前次觀察、勒戒或強制戒治執行完畢之時間已逾3
    年，雖被告在此期間曾另犯施用毒品案件經起訴、判刑或執
    行，然揆諸前開最高法院刑事庭會議多數見解意旨，仍應再
    令被告觀察、勒戒，並不因此而受影響。又本案經檢察官偵
    查後，於109 年8 月17日繫屬本院，有臺灣士林地方檢察署
    甲○家堅109 毒偵1331字第1099037326號函上之本院收狀戳
    可佐，是依前開修正後毒品危害防制條例條文及說明，檢察
    官應向法院聲請裁定令被告入勒戒處所觀察、勒戒，則檢察
    官逕向本院提起公訴，程序應有違背規定，爰不經言詞辯論
     ，逕為諭知不受理之判決。
據上論斷，應依刑事訴訟法第303 條第1 款、第307 條，判決如
主文。
中      華    民    國    109   年    9    月   30    日
                     刑事第二庭 法 官 李郁屏
以上正本證明與原本無異。
如不服本判決應於收受送達後20日內向本院提出上訴書狀，並應
敘述具體理由。其未敘述上訴理由者，應於上訴期間屆滿後20日
內向本院補提理由書（均須按他造當事人之人數附繕本）「切勿
逕送上級法院」。
                              書記官  王亦芩
中　　華　　民　　國　 109　　年　　9 　　月　　30　　日